ACORDAO-COMPLETO-2509997

ACÓRDÃO 2323/2021 ATA 38/2021 - PLENÁRIO

VISTOS, relatados e discutidos estes autos de embargos de declaração opostos pelo Sr. Paulo Roberto Dias Morales, na qualidade de Chefe da Assessoria do Departamento de Engenharia e Construção do Exército (DEC) , em face do Acórdão 1778/2021-TCU-Plenário;
ACORDAM os ministros do Tribunal de Contas da União, reunidos em sessão do Plenário, diante das razões expostas pelo relator, em:
9.1. conhecer dos embargos de declaração, com fundamento nos arts. 32 e 33 da Lei 8.443/1992, para, no mérito, rejeitá-los;
9.2. considerar estes embargos protelatórios e alertar ao embargante que a oposição de novos embargos com igual finalidade, tratando de matéria já analisada e rejeitada pelo Tribunal, pode ensejar a aplicação da multa prevista no art. 1.026, § 2º, do Código de Processo Civil, além de não suspender a consumação do trânsito em julgado do Acórdão 720/2019-TCU-Plenário;
9.3. dar ciência desta deliberação ao embargante.

Embargos de declaração opostos contra decisão que rejeitou embargos de declaração anteriormente apresentados pelo responsável.

Departamento de Engenharia e Construção do Exército - DEC e Instituto Militar de Engenharia - IME.

3. Embargante: Paulo Roberto Dias Morales (XXX.613.187-XX).

13.1. Ministros presentes: Ana Arraes (Presidente), Walton Alencar Rodrigues, Benjamin Zymler, Augusto Nardes, Raimundo Carreiro, Bruno Dantas, Vital do Rêgo (Relator) e Jorge Oliveira.
13.2. Ministro-Substituto convocado: Augusto Sherman Cavalcanti.
13.3. Ministros-Substitutos presentes: Marcos Bemquerer Costa, André Luís de Carvalho e Weder de Oliveira.

ACORDAO-COMPLETO-2524636

Acórdão 227/2022 - Plenário

PAULO ROBERTO DIAS MORALES

VITAL DO RÊGO

Ministro Vital do Rêgo.

O Sr. Paulo Roberto Dias Morales, na qualidade de Chefe da Assessoria do Departamento de Engenharia e Construção do Exército (DEC) , opôs embargos de declaração em face do Acórdão 1778/2021-TCU-Plenário, por meio do qual este Tribunal rejeitou embargos de declaração por ele opostos em face do Acórdão 1092/2021-TCU-Plenário, que negou provimento ao recurso de reconsideração interposto contra o Acórdão 720/2019-TCU-Plenário.
Originalmente, este processo tratou de tomada de contas especial oriunda da conversão de representação (TC Processo 031.304/2010-9) em razão de denúncia veiculada pela mídia acerca da existência de conluio entre empresas e militares do Instituto Militar de Engenharia (IME) para desvio de recursos públicos, notadamente aqueles oriundos de convênios firmados com o então Departamento Nacional de Infraestrutura e Transporte (Dnit) , mais especificamente relacionados aos Contratos 23/2007-DEC e 26/2007-DEC, cujos objetos constituíam basicamente de réplica de trabalho já elaborado pela Universidade Federal do Pará (UFPA) , e nos Contratos 36/2008-DEC e 46/2008-DEC, cujos serviços já haviam sido executados pela empresa Maia Melo Engenharia Ltda., no âmbito do Contrato 3/2006-DEC. 
A condenação implementada pelo Acórdão 720/2019-TCU-Plenário, que julgou irregulares as contas do responsável, condenou-o em débito e aplicou-lhe as penas de multa e de inabilitação ao exercício de cargo em comissão ou função de confiança, decorreu do pagamento por serviços não executados no âmbito das referidas contratações. A responsabilização do embargante restou caracterizada pela atestação de várias notas fiscais nos Contratos 23/2007-DEC, 26/2007-DEC, 36/2008-DEC e 46/2008-DEC, cujos serviços foram tidos posteriormente como não realizados.
O signatário, em novos embargos de declaração, apontou a existência de omissão no julgado quanto ao afastamento da aplicação do entendimento prolatado pelo STF em relação à prescrição da pretensão ressarcitória. Segundo o embargante, o julgado não teria apresentado a fundamentação necessária para a não aplicação do sobrestamento do feito e para a não aplicação das regras contidas nos arts. 15 e 1035 do Código de Processo Civil, inobstante a obrigatoriedade de sua aplicação inclusive aos processos administrativos.
Apresenta extensa reflexão sobre a interpretação que entende aplicável ao julgamento proferido pelo STF, para defender a prescritibilidade das ações de ressarcimento ao erário e o prazo quinquenal estabelecido pela Lei 9.783/1999.
Suscitou, por fim, a existência de omissão, caracterizada pela ausência de fundamentação para a rejeição dos embargos anteriores em relação às omissões nas análises técnicas dos fatos apurados, realizadas ao longo deste processo e que culminaram na prolação do Acórdão 720/2019-TCU-Plenário. 
	É o relatório.

Tanara Barcellos da Silva (OAB/RS 69.337).

Não atuou.

TOMADA DE CONTAS ESPECIAL (TCE)

não atuou.

Cuidam os autos de novos embargos de declaração opostos pelo Sr. Paulo Roberto Dias Morales, na qualidade de Chefe da Assessoria do Departamento de Engenharia e Construção do Exército (DEC) , em face do Acórdão 1778/2021-TCU-Plenário, por meio do qual este Tribunal rejeitou embargos anteriormente por ele opostos.
Ao analisar tomada de contas especial instaurada com o objetivo de apurar denúncia veiculada pela mídia acerca da existência de conluio entre empresas e militares do Instituto Militar de Engenharia (IME) para desvio de recursos públicos, notadamente aqueles oriundos de convênios firmados com o então Departamento Nacional de Infraestrutura e Transporte (Dnit) , este Tribunal, por intermédio do Acórdão 720/2019-TCU-Plenário, julgou irregulares as contas do embargante, condenou-o, solidariamente com outros responsáveis, ao pagamento dos débitos apurados, aplicou-lhe as penalidades de multa e de inabilitação para o exercício de cargo em comissão ou função de confiança. 
Contra essa deliberação, o referido gestor interpôs recurso de reconsideração, que teve negado seu provimento por força do Acórdão 1092/2021-TCU-Plenário, e opôs embargos de declaração, rejeitados pelo Acórdão 1778/2021-TCU-Plenário.
O embargante, nesta fase processual, arguiu a existência de omissões no último julgado relacionadas à (i) falta de fundamentação para a não aplicação da regra contida no Código de Processo Civil, que impõe o sobrestamento dos feitos que se relacionem às ações com repercussão geral oriundas do Supremo Tribunal Federal, e para a não aplicação da regra contida no art. 6º da IN TCU 71/2012, que preconiza o termo inicial da prescrição como a data do dano e não a data da prestação de contas, como pretende o julgado embargado; (ii) às análises técnicas em relação aos fatos apurados, realizadas ao longo deste processo, e que culminaram na prolação do Acórdão 720/2019-TCU-Plenário.
Feito esse breve histórico, passo ao exame dos presentes embargos.
Por atender aos requisitos de admissibilidade, os embargos de declaração em exame podem ser recebidos. Não merecem, contudo, acolhimento.
Em embargos anteriores, o responsável já havia levantado a existência das mesmas supostas omissões no Acórdão 1092/2021-TCU-Plenário, que examinou o recurso de reconsideração por ele interposto, quanto ao exame da prescrição da pretensão ressarcitória e das análises técnicas que levaram a sua condenação.
O voto condutor do Acórdão 1778/2021-TCU-Plenário, ora embargado, explicitou não somente a inexistência de fundamentação para o sobrestamento do feito até o pronunciamento final da Suprema Corte de Justiça quanto à questão da prescrição, como também descartou a ocorrência da omissão suscitada em relação às análises técnicas realizadas no feito ao longo de sua instrução, uma vez que todos os pontos essenciais ao desfecho da lide foram analisados no anterior Acórdão 1092/2021-TCU-Plenário.
Nos embargos em exame, a primeira omissão apontada reflete a insatisfação da empresa com a falta de sobrestamento do feito, insistindo no sentido de que o voto condutor do acórdão embargado não teria apresentado fundamento para a adoção de tal procedimento. 
Conforme jurisprudência pacífica deste Tribunal, os embargos de declaração têm por finalidade corrigir obscuridade, omissão ou contradição da deliberação embargada. Seu objetivo não é o de proporcionar novo julgamento da questão posta nos autos, mas, tão somente, o de esclarecer, interpretar ou completar o pronunciamento anteriormente emitido, em benefício de sua compreensão ou inteireza.
Não vislumbro a omissão apontada. O voto condutor do Acórdão 1778/2021-TCU-Plenário descreveu as razões pelas quais o TCU entendeu que as premissas apontadas pelo responsável para a implementação da medida obstativa do julgamento não poderiam ser acatadas.
 A respeito da questão, registro que recentemente, em sessão virtual ocorrida de 13/8 a 20/8/2021, a Suprema Corte de Justiça julgou os embargos de declaração opostos ao RE 636886/AL, fixou o seguinte enunciado para o Tema 899: "É prescritível a pretensão de ressarcimento ao erário fundada em decisão de Tribunal de Contas".
Na ocasião, o Tribunal, por maioria, rejeitou o expediente recursal, acompanhando o voto do relator do feito, Ministro Alexandre de Moraes. Do voto do relator, destaco a seguinte passagem que se mostra relevante para o exame deste processo:
"Os argumentos acima elencados conduzem à conclusão no sentido de que a pretensão executória de título executivo proveniente de decisão do TCU da qual resulte imputação de débito ou multa é prescritível; e, portanto, a ela se aplica o prazo prescricional da Lei de Execução Fiscal.
Nenhuma consideração houve acerca do prazo para constituição do título executivo, até porque esse não era o objeto da questão cuja repercussão geral foi reconhecida no Tema 899, que ficou adstrito, como sobejamente já apontado, à fase posterior a formação do título." (os grifos não são originais) .
Assim, depreende-se que a deliberação do STF não tratou da prescrição do processo de controle externo levado a cabo perante o Tribunal de Contas da União, mas da prescrição intercorrente ocorrida durante a fase de execução do acórdão condenatório do Tribunal. No caso concreto, a Fazenda Pública deixou a ação paralisada por mais de seis anos, o que ensejou a declaração de prescrição intercorrente.
Dessa forma, as questões suscitadas pelo embargante, que se referem à constituição do título executivo, não se prestam a justificar o procedimento de sobrestamento por ele defendido, por se tratar de matéria estranha ao deliberado pelo STF no Tema 899.
Observo que o embargante não aponta qualquer incompreensão nas razões aduzidas no voto condutor do Acórdão 1778/2021-TCU-Plenário, repisando, tão somente, seus argumentos de que a prescrição da pretensão ressarcitória deveria ser reconhecida no caso concreto, por força da mencionada deliberação do Supremo Tribunal Federal. 
Todos os argumentos aduzidos no processo pelo recorrente foram analisados no voto do Acórdão 1778/2021-TCU-Plenário, motivo pelo qual não há que se falar em omissão. 
A segunda omissão suscitada, relacionada aos exames técnicos levados a efeito para o julgamento do acórdão condenatório, também foi tratada no voto condutor do acórdão ora embargado, não caracterizando, de idêntico modo, o vício apontado. 
Restou consignado no acórdão embargado que todas as alegações apresentadas pelo responsável em seu recurso de reconsideração foram devidamente analisadas pela unidade técnica especializada, motivo pelo qual não há como acatar a afirmação de que não teriam sido enfrentados argumentos capazes de infirmar a conclusão adotada pelo julgador.
As demais alegações apresentadas nestes embargos evidenciam linha argumentativa que deixa transparecer o inconformismo do responsável com os termos da deliberação que julgou irregulares suas contas e sua intenção de rediscutir o mérito do julgado, o que não se coaduna com a via estreita dos embargos declaratórios.
 Dessa forma, não havendo qualquer vício a ser sanado, proponho a rejeição dos embargos ora em apreciação.
Observo que as alegações aduzidas nesses novos embargos mantiveram as características do primeiro, consistindo na apresentação de argumentos já devidamente examinados em julgamentos anteriores, com claro desvio da destinação jurídico-processual da via recursal utilizada, em face da pretensão da embargante em rediscutir o mérito da avença.
Ainda que não haja na lei ou no regimento interno deste Tribunal qualquer restrição expressa à reiteração dos embargos de declaração, diferentemente do que ocorre com os demais recursos, a reiterada interposição de embargos declaratórios com a finalidade de rediscussão de mérito configura medida de caráter protelatório, tendo por fim último impedir o início da produção dos efeitos do Acórdão 720/2019-TCU-Plenário, circunstância que deve ser prontamente combatida por este Tribunal.
Nesse contexto, é oportuno trazer à baila o Acórdão 593/2017-TCU-Plenário, na qual o Ministro Bruno Dantas, ao examinar repetitivos Embargos de Declaração, assim se manifestou:
"3.No cenário jurídico atual, não se concebe a existência de direitos absolutos e ilimitados, porquanto o exercício de direito deve observar a função social que sua essência requer. Há um gravame plural no direito singular. Daí não ser mais tolerável o exercício amoral e antissocial de direito subjetivo, mesmo com perfeita subsunção à fria leitura do dispositivo normativo. Por isso diz o Código Civil:
'Art. 186. Também comete ato ilícito o titular de um direito que, ao exercê-lo, excede manifestamente os limites impostos pelo seu fim econômico ou social, pela boa-fé ou pelos bons costumes.'
4. O mesmo ocorre no direito processual. Também não é mais admissível que o processo seja utilizado como instrumento de prejudicar direitos, ocultar a verdade, retardar ou dificultar a aplicação da lei. A concepção moderna de processo prescreve ser ele o meio, e não o fim em si mesmo.
[...]
6. Sabe-se que a Constituição Federal assegura aos litigantes, em processo judicial ou administrativo, e aos acusados em geral o contraditório e ampla defesa (art. 5º, inc. LV) . E recurso constitui um mecanismo apropriado para o exercício dessas garantias. Mas se a garantia processual em si não é absoluta, menos o é seu instrumento.
[...]
8. No caso concreto, ao analisar o comportamento do recorrente, percebe-se o nítido intento de dificultar o exercício das competências constitucionais por este Tribunal, mediante reiteração de expedientes recursais para os quais já houve apreciação da matéria impugnada, com negativa do pleito.
9. Maliciosamente, o recorrente tem forçado o reexame da matéria por sucessivos embargos de declaração, tumultuando o processo e furtando do corpo técnico desta Casa e dos membros deste colegiado tempo que poderia estar sendo utilizado em processos de maior materialidade e relevância.
[...]
12. Em face do princípio da inafastabilidade de jurisdição, se o interessado entender que seu direito se encontra obstado por ilegalidade ou inconstitucionalidade, poderá provocar o Poder Judiciário, ao invés de dar aos embargos de declaração fim nitidamente ilícito.
13. Ao debruçar sobre os nossos normativos, notei que a temática do abuso de direito recursal ainda não foi objeto de regulamentação no âmbito desta Casa. Contudo, nem por isso o ilícito será premiado com a impunidade, já que, em lacunas, é plenamente cabível a aplicação subsidiária do regramento do CPC, conforme autorização do art. 298 do RI/TCU:
'Art. 298. Aplicam-se subsidiariamente no Tribunal as disposições das normas processuais em vigor, no que couber e desde que compatíveis com a Lei Orgânica.'
14. A lacuna apta a ensejar a aplicação subsidiária é vislumbrada pela inexistência de penalidade específica nos normativos do TCU. Por outro lado, o mesmo comportamento se subsome à conduta prevista no §2º do art. 1.026 do NCPC, que prevê como consequência jurídica multa ao embargante:
'§ 2º Quando manifestamente protelatórios os embargos de declaração, o juiz ou o tribunal, em decisão fundamentada, condenará o embargante a pagar ao embargado multa não excedente a dois por cento sobre o valor atualizado da causa.'
15. O Novo CPC ainda eleva a multa em caso de reiteração (art. 1.026, §3º) e proíbe terceira oposição com igual objetivo, a teor do §4º:
'§ 3º Na reiteração de embargos de declaração manifestamente protelatórios, a multa será elevada a até dez por cento sobre o valor atualizado da causa, e a interposição de qualquer recurso ficará condicionada ao depósito prévio do valor da multa (...) .
§ 4º Não serão admitidos novos embargos de declaração se os 2 (dois) anteriores houverem sido considerados protelatórios'." 
Na referida decisão, foi aplicada multa ao embargante, o que autoriza, no presente processo, o endereçamento de alerta ao recorrente, no sentido de que novos embargos com fins protelatórios, versando sobre matéria já analisada e rejeitada pelo Tribunal, poderão ensejar a aplicação da multa do art. 1.026, § 2º, do Código de Processo Civil. 
Ademais, na esteira da jurisprudência desta Corte de Contas para casos análogos, vale também alertar ao embargante que a oposição de novos embargos de declaratórios contra a presente deliberação, sem os fundamentos para tanto, não suspenderá a consumação do trânsito em julgado do Acórdão 720/2019-TCU-Plenário (conforme acórdãos do Plenário 158/2002, 1.069/2009 e 859/2010; acórdãos de 1ª Câmara, 1.572/2003, 2.552/2004, 2.224/2008 e 4.535/2010; acórdãos de 2ª Câmara 4.573/2009 e 1.228/2010, dentre outros) .
	Diante do exposto, voto pela adoção da minuta de acórdão que ora trago ao exame deste colegiado.
TCU, Sala das Sessões, em 29 de setembro de 2021.
Ministro VITAL DO RÊGO 
Relator